【裁判字號】    96,訴易,10
【裁判日期】    970129
【裁判案由】    侵權行為損害賠償
【裁判全文】
臺灣高等法院臺南分院民事判決  96年度訴易字第10號
原      告  甲○○
被      告  乙○○
上列當事人間因請求侵權行為損害賠償刑事附帶民事訴訟事件，
經本院刑事庭裁定（96年度交附民字第57號）移送前來，本院於
民國97年1月15日言詞辯論終結，判決如下：
        主      文
被告應給付原告新台幣伍拾肆萬壹仟陸佰零柒元，及自九十六年
七月二十日起至清償日止，按週年利率百分之五計算之利息。
原告其餘之訴駁回。
訴訟費用由被告負擔十分之七，其餘由原告負擔。
      事      實
甲、原告方面：
一、聲明：求為判決：(一)被告應給付原告新台幣（下同）791,60
    7元及自起訴狀繕本送達之翌日起至清償日止，按週年利率
    百分之5計算之利息。(二)訴訟費用由被告負擔。
二、陳述：
  (一)緣被告於民國（下同）95年12月7日上午6時30分許，駕駛車
    號FG－1688號自小客車，由南往北方向沿斗六市○○路行經
    280號住戶前，竟因酒醉疏未注意而侵入對向車道，迎面撞
    及原告所駕之車號9R-1800號小貨車，致原告受有頭部外傷
    、左膝兩處撕裂傷各9公分及3公分之傷害。
  (二)「因故意或過失，不法侵害他人之權利者，負損害賠償責任
    。」、「汽車、機車或其他非依軌道行駛之動力車輛，在使
    用中加損害於他人者，駕駛人應賠償因此所生之損害。」、
    「不法侵害他人之身體或健康者，對於被害人因此喪失或減
    少勞動能力，或增加生活上之需要時，應負損害賠償責任。
    」、「不法侵害他人之身體、健康、名譽、自由、信用、隱
    私、貞操，或不法侵害其他人格法益而情節重大者，被害人
    雖非財產上之損害，亦得請求賠償相當之金額。」、「負損
    害賠償者，除法律另有規定或契約另有訂定外，應回復他方
    損害發生前之原狀。：：第一項情形，債權人得請求支付回
    復原狀所必要之費用，以代回復原狀。」、「損害賠償，除
    法律另有規定或契約另有訂定外，應予填補債權人所受損害
    及所失利益為限。」民法第184條第1項前段、第191條之2前
    段、第193條第1項、第195條第1項前段、第213條第1、3項
    、第216條第1項分別定有明文。依上開規定，原告自得請求
    被告對下列費用負損害賠償責任，其請求之項目如下：
  醫療費用部分：原告因本件車禍而於台大醫院雲林分院支出
    醫療費5,607元。
  增加生活支出部分：原告因本件車禍受傷住院期間行動不便
    ，由親屬負責看護，該親屬固係基於親情代為照顧原告生活
    起居，但其所付出之勞力，仍得評價為財產上之價值，自不
    得因此使被告免除其責任。則本件原告自95年12月17日起至
    19日止共3日，每日以2,000元計算，共6,000元。
  減少工作能力部分：原告原以自營挖土機200型為業，挖土
    機1日8,000元、破碎機1日11,000元，一天可賺9,000元，扣
    除油料3,000元，淨賺6,000元，一個月可做20天左右，每月
    收入平均為12-15萬元左右，自受傷至今約1個半月無法正常
    工作，故減少工作之損失為18萬元。
  貨車修理費部分：貨車被撞到底盤已無法修復，如要修理費
    用就要13萬到15萬元，故重新購買一輛同型貨車10萬元。
  精神慰藉金：原告本值壯年健康情形良好，有一台國產貨車
    、挖土機、三樓透天房屋一棟。遭此意外，除住院期間飽受
    折磨外，身體機能更嚴重受損，爰併請求被告賠償50萬元之
    精神慰藉金。
三、證據：提出國立臺灣大學醫學院附設醫院雲林分院收據影本
    6份、診斷證明書影本1份、小貨車買賣契約書影本1份、照
    片7張、估價單10紙、行車執照影本1份為證，並聲請傳喚證
    人黃曉梅。
乙、被告方面：
    被告未於言詞辯論期日到場，亦未提出書狀作何聲明、陳述
    。
丙、本院依職權調閱臺灣雲林地方法院以96年度交訴字第16號、
    臺灣雲林地方法院檢察署95年度偵字第6167號、本院96年度
    交上訴字第617號過失傷害刑事案卷全卷。
      理      由
一、被告受合法通知，未於言詞辯論期日到場，核無民事訴訟法
    第386條所列各款情形，爰依原告聲請，由其一造辯論而為
    判決。
二、原告起訴主張：被告於95年12月7日上午6時30分許，駕駛車
    號FG－1688號自小客車，由南往北方向沿斗六市○○路280
    號前，因酒醉疏未注意而侵入對向車道，迎面撞及原告所駕
    之車號9R-1800號小貨車，致原告受有頭部外傷、左膝兩處
    撕裂傷各9公分及3公分之傷害。為此依侵權行為法律關係，
    求為判命被告賠償醫療費5,607元、看護費6,000元、減少工
    作損失18萬元、重新購買貨車10萬元、精神慰藉金50萬元，
    合計791,607元，及自附帶民事起訴狀繕本送達翌日起至清
    償日止，按週年利率百分之5計算之利息之判決等語。
三、兩造對下列事實，並不爭執，堪信為實：
  (一)被告乙○○於95年12月17日凌晨6時30分許，明知已經酒醉
    不能安全駕駛，竟仍駕駛車牌號碼FG-1688號自小客車由南
    往北方向沿雲林縣斗六市○○路280號前，本應注意車前狀
    況，並隨時採取必要之安全措施，應在遵行車道內行駛，不
    得駛入對向車道，而依當時天候晴朗、自然光線明亮、路面
    乾燥無缺陷、無障礙物等情，並無不能注意之情事，竟因酒
    醉疏未注意而侵入對向車道，迎面撞及對向原告甲○○所駕
    駛之車牌號碼9R-1800號自小客車，致原告甲○○受有頭部
    外傷、左膝兩處撕裂傷各9公分及3公分之傷害。此有被告酒
    精濃度測定值列印單（見警卷第15頁）、現場照片10張（見
    警卷第9至13頁）、道路交通事故現場圖（見警卷第6頁）、
    道路交通事故調查報告表(一)及(二)（見警卷第7、8頁）、事故
    現場照片10張（見警卷第9-13頁）、臺大醫院雲林分院95年
    12月19日診斷證明書1紙（見偵卷第16頁）等可佐。
  (二)被告因上開過失傷害案件，經本院96年度交上訴字第617號
    刑事判決判處有期徒刑3月，並與肇事逃逸罪應執行有期徒
    刑10月確定在案。此經本院依職權調閱本院上開刑事卷證全
    卷查核無誤。
四、則本件所應審究者即為被告就本件車禍之發生，是否應負過
    失責任？及原告請求被告賠償之各項金額，應否准許？經查
    ：
  (一)按「汽車行駛時，駕駛人應注意車前狀況，並隨時採取必要
    之安全措施」、「汽車在未劃設慢車道之雙向二車道行駛時
    ，應依下列規定：一均應在遵行車道內行駛。二在劃有分向
    限制線之路段，不得駛入來車之車道內。」道路交通安全規
    則第94條第3項、第93條第1款及第2款分別定有明文。經查
    ，本件原告甲○○主張被告乙○○於95年12月17日凌晨4時
    許，在雲林縣斗六市某朋友住處飲用啤酒及高粱酒後，喝至
    5時40分許，明知已經酒醉不能安全駕駛自小客車，竟仍於
    同日上午6時30分許駕駛車牌號碼FG-1688號賓士牌自小客車
    自該處出發欲返回石榴裡上班處所，即由南往北方向沿雲林
    縣斗六市○○路行經該路段280號住戶前時，本應注意車前
    狀況，並隨時採取必要之安全措施，應在遵行車道內行駛，
    不得駛入對向車道，而依當時天候晴朗、自然光線明亮、路
    面乾燥無缺陷、無障礙物等情，並無不能注意之情事，竟因
    酒醉疏未注意而侵入對向車道，迎面撞及對向甲○○所駕駛
    之車牌號碼9R-1800號自小客車，致甲○○受有頭部外傷、
    左膝兩處撕裂傷各9公分及3公分之傷害等情，已據被告於刑
    事原審及本院審理中坦承不諱（見刑事原審卷第15、18頁；
    刑事本院卷第46頁），核與原告於警刑事偵詢中之陳述及本
    院審理中之指述情節相符（見刑事警卷第2至4頁、偵卷第13
    頁、刑事本院卷第23頁）。此外，有酒精濃度測定值列印單
    （見刑事警卷第15頁）、現場照片10張（見同上卷第9至13
    頁）、道路交通事故現場圖（見同上卷第6頁）、道路交通
    事故調查報告表(一)及(二)（見同上卷第7、8頁）及臺大醫院雲
    林分院95年12月19日診斷證明書等各1份在卷足佐（見偵卷
    第16頁）。故被告自白與上開事證相符，足為可採。被告領
    有汽車駕駛執照，應對於上開規則自知甚稔，而依當時天候
    晴朗、自然光線明亮、路面乾燥無缺陷、無障礙物等情，並
    無不能注意之情事，被告竟疏未注意及此，因酒醉反應遲緩
    、注意力及控制力降低，亦無注意車前狀況，竟貿然闖入對
    向車道，所駕之賓士自小客車撞擊原告所駕駛之車牌號碼9R
    -1800號自小客車，致原告受有頭部外傷、左膝兩處撕裂傷
    各9公分及3公分之傷害。足認被告就本件車禍之發生存有過
    失，至為明確。又被告之過失傷害犯行，業經臺灣雲林地方
    法院以96年度交訴字第16號（起訴案號：臺灣雲林地方法院
    檢察署95年度偵字第6167號）、本院96年度交上訴字第617
    號判處有期徒刑6月減刑為3月，有刑事判決2份在卷可稽（
    見本院卷第5至9頁），並經本院依職權調閱上開刑事全卷查
    明屬實，故被告有上揭不法侵權行為，堪予認定。
  (二)又按因故意或過失，不法侵害他人之權利者，負損害賠償責
    任；汽車、機車或其他非依軌道行駛之動力車輛，在使用中
    加損害於他人者，駕駛人應賠償因此所生之損害；不法侵害
    他人身體、健康者，對於被害人因此喪失或減少勞動能力，
    或增加生活上之需要時，應負損害賠償責任；不法侵害他人
    之身體、健康、名譽、自由、信用、隱私、貞操，或不法侵
    害其他人格法益而情節重大者，被害人雖非財產上之損害，
    亦得請求賠償相當之金額，民法第184條第1項、第191條之2
    前段、第193條第1項、第195條分別定有明文。本院如上述
    已認定被告不法侵害原告之身體、健康，致原告受有上開傷
    害，而客觀上衡之，被告之過失駕車肇事行為，與原告所受
    之前揭傷害間，具有相當因果關係，是以被告對原告所受之
    傷害，自應負損害賠償之責。從而，原告依上開規定請求被
    告賠償，即屬有據，茲就原告得據以請求被告賠償之損害項
    目及金額多寡，及應否准許，析述如下：
  醫療費用：原告主張其因本次車禍而至台大醫院雲林分院就
    醫，共支出醫療費5,607元，有原告所提該院醫療收據6紙在
    卷可稽（見附民卷第4-6頁），經核均屬必要費用，應予准
    許。
  增加生活支出部分：按所謂增加生活上之需要，係指被害以
    前並無此需要，因被害以後始有支付此費用之必要者而言。
    是以身體、健康被害，經延醫治療之醫療費用，固勿論矣，
    即因療傷期間僱人看護及請人照顧家庭所支出之費用，如確
    屬必要者，亦非不得請求賠償；親屬間之看護，縱因出於親
    情而未支付該費用，然其所付出之勞力，顯非不能以金錢為
    評價，此種基於身分關係之恩惠，自不能加惠於加害人，而
    應比照一般看護情形，認被害人受有相當看護費之損害，命
    加害人賠償，始符民法第193條第1項所定「增加生活上需要
    」之意旨（最高法院78年度台上字第547號、89年台上字第
    1749號判決參照）。原告因本件車禍受有上揭傷害，自95年
    12月17日起至同月19日止住院3天，有其所提台大醫院雲林
    分院診斷證明書附卷可證（見附民卷第7頁）。原告主張其
    於上述住院期間行動不便，由其配偶黃曉梅負責看護，證人
    黃曉梅並於96年11月12日本院準備程序中到庭證稱：「他的
    腳打石膏，沒有做顯微手術，大神經沒有斷裂，但是一些小
    神經有些斷裂，無法移動下床，全部都是由我照料，能自己
    吃飯，但要幫他調整床舖高度，大小便也要由我扶持，幫忙
    他洗澡」等語（見本院卷第46頁）。該親屬固係基於親情代
    為照顧原告生活起居，但其所付出之勞力依上揭法例，仍得
    評價為財產上之價值，自不得因此使被告免除其責任。則原
    告就此部分雖未提出任何單據以之證明有此支出，惟以現今
    一般看護行情每日約2,000元至2,200元計算，原告請求被告
    給付3日，每日2,000元，共計6,000元之看護費，尚稱合理
    ，應予准許。
  減少工作能力部分：原告主張其原以自營挖土機200型為業
    ，一天可賺9,000元，扣除油料3,000元，淨賺6,000元，一
    個月可做20天左右，每月收入平均為12-15萬元左右，自受
    傷至今約1個半月無法正常工作，故減少工作之損失為18萬
    元，並提出振得工程行估價單10紙為證。茲依原告所提95年
    7月至同年12月止6個月10紙估價單平均計算每月營業額約為
    149,417元，再扣除必要開支等，原告請求每月工作20天，
    每天淨賺6,000元，1個月之工作損失12萬元，一個月半共計
    18萬元（計算方式:6,000 ×30=180,000元），尚屬合理範
    圍，應予准許。
  貨車修理費部分：按交通事故物之損害，依民法第213條至
    215條規定，其損害賠償之方法，以恢復原狀為原則，金錢
    賠償為例外。再者，如修理所需費用超過購入同樣車輛之價
    格者，應以車輛價格為其損害額，始符誠信公平原則。本件
    原告主張其所有9R-1800號自小貨車被撞到底盤已無法修復
    ，如要修理費用就要13萬到15萬元，故其已另以10萬元買入
    同樣年份、車型之小貨車一輛云云，並提出汽車委賣合約書
    、已被撞毀之貨車照片3張以資為證（見附民卷第8頁、本院
    卷第30-32頁）。原告雖未另提送修所需費用之估價或無法
    修復之證明以實其說，但觀之照片中所示之系爭車輛毀損程
    度甚為嚴重，修復縱屬可能，惟衡之一般經驗法則，修理費
    用應超過購入同樣車輛之價格，是以原告請求本項損害應以
    金錢賠償，尚稱公允。茲查，原告原有之貨車約為11年之中
    古車，經本院向銷售該款汽車之經銷商「南都汽車股份有限
    公司東台南營業所」查詢當年新車銷售價格為368,000元，
    再徵之中古車商「南部汽車股份有限公司」該款汽車現今之
    二手買賣行情，據其依中古車買賣行情期刊「權威車訊」第
    224期所載最近年份即1999年份之中古車行情約為8萬元，依
    序計算原告所有1997年份小貨車之中古行情約4至5萬元，有
    該「權威車訊」行情表在卷可考（見本院卷第79頁）。再以
    該車新車購入價格，參以一般每年折舊百分之20計算，其殘
    餘價值亦僅為4至5萬元。準此，本院認原告本項得請求被告
    賠償之金額在5萬元之範圍內，即屬於法有據，應予准許，
    逾此部分之請求，則屬無據，不應准許。
  精神慰藉金：按慰藉金核給之標準固與財產上損害之計算不
    同，然非不可斟酌雙方身分資力與加害程度，及其他各種情
    形核定相當之數額，最高法院著有51年度台上字第223號判
    例可資參照。查，原告因本件車禍而受有前接傷害，除住院
    期間飽受折磨外，目前雖還能從事挖土機工作，但頸椎還在
    疼痛，其身體及精神上均受有相當之痛苦，應堪認定。因此
    ，原告請求被告其賠償精神慰藉金，於法有據。本院審酌原
    告為雲林國中畢業，除94年度在祐承營造有限公司有薪資所
    得5萬元以外，於本件車禍發生前自營駕駛挖土機，每月營
    業額約12-15萬元，有一台國產貨車、挖土機、三樓透天房
    屋一棟，業經原告陳明在卷（見本院卷第19、20頁）。另被
    告94年度在阿羅哈客運股份有限公司等有薪資所得316,374
    元、95年度在逞興實業股份有限公司有薪資所得132,800元
    外，經查並無其他財產，此有兩造稅務電子閘門財產所得資
    料調件明細表2份附卷足憑（見本院卷第71至78頁），及兩
    造經濟、身份、知識水準、原告所受傷害之程度等一切情狀
    ，認原告請求慰藉金在30萬元之範圍內，尚屬公允，應予准
    許，逾此範圍則屬無據，不應准許。
  (三)綜上，原告得請求賠償之金額為醫療費5,607元、看護費6,0
    00元、減少工作損失18萬元、車輛損害5萬元、及精神慰藉
    金30萬元，共計541,607元（5,607＋6,000＋180,000+50,00
    0+300,000＝541,607元）。
五、給付有確定期限者，債務人自期限屆滿時起，負遲延責任。
    給付無確定期限者，債務人於債權人得請求給付，經其催告
    而未為給付，自受催告時起，負遲延責任；其經債權人起訴
    而送達訴狀，或依督促程序送達支付命令，或為其他相類之
    行為者，與催告有同一之效力。民法第229條第1、2項分別
    定明文。又遲延之債務，以支付金錢為標的者，債權人得請
    求依法定利率計算之遲延利息。但約定利率較高者，仍從其
    約定利率；而應付利息之債務，其利率未經約定，亦無法律
    可據者，週年利率為百分之5；亦為同法第233條第1項及第
    203條所明定。查本件原告得請求被告賠償之前開金額，並
    未定有給付之期限，則原告自其在刑事訴訟程序附帶提起之
    刑事附帶民事起訴狀繕本送達被告之翌日起，請求按週年利
    率百分之5計算之利息，並未逾上開規定之範圍，自無不合
    ；查原告之上開刑事附帶民事起訴狀繕本係於96年7月10日
    寄存送達於萬豐派出所，有送達證書1份在卷可稽（見交附
    民卷第8頁），則原告請求被告給付之法定遲延利息，應自
    96年7月20日（因寄存送達自寄存之日起，經10日發生效力
    ，民事訴訟法第138條第2項規定參照）起，至清償日止，按
    週年利率百分之5計算，洵屬正當，應予准許。
六、綜上所述，原告本於侵權行為之法律關係，請求被告給付54
    1,607元，及自96年7月20日起，至清償日止，按週年利率百
    分之5計算之利息之範圍內，為有理由，應予准許，逾此部
    分之請求，為無理由，應予駁回。
七、本件事證已臻明確，兩造其餘攻擊防禦方法及證據資料，核
    與本件判決結果不生影響，不予一一論述，併予敘明。
八、據上論結，本件原告之訴為一部有理由，一部無理由，依民
    事訴訟法第79條、第463條、第385條第1項前段，判決如主
    文。
中    華    民    國     97    年    1    月    29    日
                  民事  第四庭  審判長法  官  王惠一
                                      法  官  林永茂
                                      法  官  王浦傑
上為正本係照原本作成。
不得上訴。
中    華    民    國     97    年    1    月    29    日
                                      書記官  廖英琇


司法院資訊處製作；財團法人民間司法改革基金會備份。
